臺灣高等法院民事判決
111年度上易字第87號
上  訴  人  特捷企業有限公司

法定代理人  陳  添  
訴訟代理人  黃建復律師
被  上訴人  明騰興業有限公司

法定代理人  郭志明  
訴訟代理人  劉煌基律師
複  代理人  鄭雅芳律師

上列當事人間請求給付工程款事件，上訴人對於中華民國110年9
月23日臺灣新北地方法院110年度建字第6號第一審判決提起上訴
，本院於111年8月24日言詞辯論終結，判決如下：
    主      文
上訴駁回。
第二審訴訟費用由上訴人負擔。
    事實及理由
一、上訴人主張：訴外人偉盟工業股份有限公司（下稱偉盟公司
    ）向內政部營建署承攬「新北市土城地區污水下水道系統新
    建工程第四標（分支管及用戶接管）」 、「新北市土城地
    區污水下水道系統新建工程第六標（分支管及用戶接管）」
    ，及向新北市水利局承攬「新北市樹林區污水下水道系統第
    一期工程第二、三、四、六標支（分）管及用戶接管」、「
    新北市三重區（頂崁地區）污水下水道系統支管及用戶接管
    工程第3-2 標」之推進管線工程（下各稱土城第四標、土城
    第六標、樹林第二標、樹林第三標、樹林第四標、樹林第六
    標及三重工程），並發包予被上訴人。嗣兩造訂定契約，伊
    於民國102 年至104 年間向被上訴人承攬前開工程，惟因偉
    盟公司於104 年至106 年間，陸續聲請重整及破產，致遭業
    主解約而另行招標，伊因此未取得前開工程5%工程保留款新
    臺幣（下同）126 萬8151 元，爰先位依兩造契約第4 條第1
     項第 6 款約定，請求被上訴人給付前開保留款。又伊未能
    繼續施作，並無可歸責事由，且被上訴人有遲延給付工程款
    之情形，伊已依兩造契約第19條第2 項第7 、8 款約定，於
    110年7月5日終止契約，被上訴人即無扣留前開保留款之法
    律上原因，備位依民法第179 條規定，請求被上訴人返還前
    開保留款等語。原審判決被上訴人給付上訴人9萬1990元（
    即樹林第二、三、六標工程保留款），另駁回上訴人之其餘
    請求（即土城第四標、土城第六標、樹林第四標及三重工程
    保留款，下稱系爭工程保留款）。上訴人不服，提起上訴（
    被上訴人就其敗訴部分，未據上訴，非本院審理範圍）。並
    上訴聲明：㈠原判決關於駁回上訴人後開第二項之訴部分，
    及該部分假執行之聲請暨訴訟費用之裁判，均廢棄。㈡被上
    訴人應再給付上訴人117萬2261元，及自支付命令送達翌日
    即109年11月10日起至清償日止，按年息5%計算之利息。
二、被上訴人則以：上訴人承作工程進度嚴重落後，且未告知即
    逕自離場，致遭主管機關終止合約，其主張終止系爭契約，
    不符合系爭契約第4 條第1 項第6 款約定，且依前開約定，
    上訴人於系爭工程填發驗收結算證明書或辦理中途驗收結算
    完畢時，即得請求系爭工程保留款，惟上訴人遲至109 年10
    月23日始聲請支付命令，其請求權已罹於時效。況伊並未收
    到系爭工程保留款，縱有收到，亦係本於承攬契約而有法律
    上之原因等語，資為抗辯。並答辯聲明：上訴駁回。
三、查，上訴人主張偉盟公司向業主承攬土城第四標、第六標工
    程，及向新北市水利局承攬樹林第四標工程、三重工程，並
    發包予被上訴人。嗣兩造訂立契約，由上訴人於102 年至10
    4 年間向被上訴人承攬前開工程，上訴人尚有工程保留款12
    6 萬4251 元未給付等情，有工程合約（下稱系爭契約）在
    卷可稽（見司促卷第27-169頁），並為兩造所不爭執（見本
    院卷第225頁），堪信為真實。
四、上訴人主張依系爭契約第4 條第1 項第 6 款約定，請求被
    上訴人再給付系爭工程保留款117萬2261元，惟為被上訴人
    否認，並以前詞置辯，茲就兩造爭點，敘述如下：　　
　㈠上訴人之系爭工程保留款請求權，已罹於時效：
　⒈按承攬人之報酬請求權，因2 年不行使而消滅，民法第127
    條第7 款定有明文。又稱「工程保留款」者，係指已發生之
    工程款暫予比例由定作人保留，待工程結束、驗收合格或保
    固期限屆滿時結算，如有損害賠償或其他費用，須扣除後再
    予發給承攬人之謂。是以工程保留款性質屬承攬報酬之一部
    。本件上訴人請求系爭工程保留款，性質既為承攬人之報酬
    請求權，自應適用民法第127條第7款規定之2年短期消滅時
    效期間。　
　⒉上訴人主張依系爭契約第4條第1項第6款約定，系爭保留款請
    求權時效，應自工程全部完工驗收起算，且依內政部營建署
    111年5月25日函文，業主亦係於全部工程驗收後才進行結算
    云云，並提出系爭契約、前開函文為證（見司促卷第29、77
    、125頁、本院卷第177、213頁）。查：
　⑴按所謂請求權可行使時，乃指權利人得行使請求權之狀態，
    亦即係指行使請求權在法律上無障礙時而言；請求權人因疾
    病、權利人不在、權利存在之不知或其他事實上障礙，不能
    行使請求權者，時效之進行，不因此而受影響。義務人實際
    上能否為給付，亦非所問（最高法院63年台上字第1885號判
    例、84年度台上字第2542號判決意旨參照）。又按當事人預
    期不確定事實之發生，以該事實發生時為債務之清償期者，
    應認該事實發生時或其發生已不能時，為清償期屆至之時（
    最高法院28年上字第1740號判例意旨參照）。
　⑵兩造就土城第六標工程、樹林工程、三重工程簽訂系爭契約
    ，系爭契約第4條第1項第6款約定：每期依現場實作數量估
    驗付款95% ，待全部工程竣工，並經現場人員及業主驗收合
    格，始可核退保留款5%等語（見司促卷第29、77、125頁）
    ，土城第四標工程雖未簽訂書面契約，然亦有相同約定，為
    兩造所不爭執（見原審卷第229-230頁、本院卷第225頁），
    可認兩造約定上訴人須待全部工程竣工並經驗收合格後，方
    可請求給付系爭工程保留款。惟本件系爭契約第4條第1項第
    6款約定係指工程全部由上訴人施作完成之情形而言，若工
    程進行中停止施作或終止契約之情形，自應無適用餘地。查
    內政部營建署於105年7月29日終止與偉盟公司關於土城第四
    標、第六標工程之契約，新北市政府水利局則於105年9月12
    日終止與偉盟公司關於三重工程、樹林工程之契約，有內政
    部營建署111年5月6日函文、新北市政府水利局111年4月19
    日函文足稽（見本院卷第143、151頁），且上訴人自承其於
    各工程之最後一次請款日期，即三重工程為104年8月、樹林
    工程為105年4月及土城第四、六標工程分別為103年7月、10
    4年9月，已停止施作工程等語（見司促卷第15-21頁、原審
    卷第231頁、本院卷第227頁），足見上訴人已停止施作，且
    偉盟公司復遭終止契約。則上訴人顯已不能再施作工程，自
    無經現場人員及業主驗收合格可言，是於該事實之發生已不
    能時，應認為清償期屆至之時。上訴人自斯時起即可自行計
    算系爭工程保留款，至其請求與何時結算、有無結算無關，
    義務人實際上能否為給付，亦非所問，自無不能起算時效之
    事由存在。況上訴人本得自行查詢偉盟公司承攬之工程及公
    司狀況（見原審卷第165-172頁），亦非不得向業主查詢其
    停工後系爭工程之後續處理情形，並無不得行使請求權之情
    形，縱其主觀上不知其權利可行使，此為事實上障礙，與其
    請求權客觀上是否存有法律上障礙，顯然有間，時效之進行
    不因此而受影響（最高法院 95 年度第 16 次民事庭會議、
    最高法院 101 年度台上字第 1030 號 裁定意旨參照）。堪
    認上訴人至遲於偉盟公司遭終止契約，即於105年7月29日得
    請求土城第四標、第六標工程保留款，於105年9月12日得請
    求三重第四標工程、樹林工程保留款。故上訴人遲至109 年
    10月23日始聲請支付命令（見原審卷第7頁），系爭保留款
    請求權已罹於2 年時效而消滅。
　⒊上訴人雖主張被上訴人支付命令異議狀係以系爭保留款應扣
    除其損失為由而拒絕給付，足見被上訴人承認系爭保留款債
    權，依民法第129條第1項第2款規定，消滅時效已生中斷之
    效力云云。惟經審視被上訴人之支付命令異議狀內容載明「
    是項債務尚有糾葛」等語（見原審卷第13頁），足認被上訴
    人並未承認系爭保留款債權，難謂被上訴人已為承認，自不
    生消滅時效中斷效力。　
  ㈡上訴人先位依系爭契約第4 條第1 項第6 款約定，請求被上
　　訴人再給付117萬2261元本息，並無理由：
　⒈按時效完成後，債務人得拒絕給付，民法第144條第1項定有
    明文。　 
　⒉查上訴人就系爭工程保留款請求權已罹於時效，既如前述，
    被上訴人因時效完成而得拒絕給付。故上訴人先位依系爭契
    約第4 條第1 項第6 款約定，請求被上訴人再給付117萬226
    1元，即屬無據。　　 　 
  ㈢上訴人備位依民法第179 條規定，請求被上訴人再給付117萬
    2261元本息，亦無理由：
　⒈按債務人因時效完成而得拒絕給付，雖因此而受利益，此乃
    因法律規定時效制度之結果所致，其目的即在使受益人取得
    其利益，故除另有不當得利請求權與之競合之情形外，不能
    謂無法律上之原因而受利益（最高法院51年台上字第2881  
    號判例、97年度台上字第2002判決意旨參照）。蓋時效制度
    之目的在尊重長期間存續的事實狀態，維持社會新建立之秩
    序，故因時效而取得之利益，即係法律設立時效制度所以保
    護之標的，除別有規定（如票據法第22條第4項、民法第197
    條第2項）外，不生不當得利問題。
　⒉上訴人主張其已向被上訴人為終止合約之意思表示，被上訴
    人扣留系爭保留款無法律上之原因，其得依民法第179 條規
    定，請求返還該不當得利云云。惟上訴人係於被上訴人提出
    時效抗辯後，始為終止系爭契約之意思表示（見原審卷第23
    0、409 頁），而上訴人就系爭工程保留款請求權已罹於時
    效，被上訴人因時效完成而得拒絕給付，自不生不當得利問
    題。且上訴人既係依兩造間之承攬契約請求被上訴人給付系
    爭工程款，被上訴人受有承攬利益，亦非無法律上之原因。
    故上訴人備位依民法第179 條規定，請求被上訴人再給付11
    7萬2261元，亦屬無據。
五、從而，上訴人先位依兩造契約第4 條第1 項第 6 款約定，
　　及備位依民法第179 條規定，請求被上訴人應再給付上訴人
    117萬2261元，及自支付命令送達翌日即109年11月10日起至
    清償日止，按年息5%計算之利息，均非正當。原審就此部分
    為上訴人敗訴之判決，並無不合。上訴意旨指摘原判決此部
    分不當，求予廢棄改判，為無理由，應予駁回。
六、本件事證已臻明確，兩造其餘之攻擊、防禦方法，核與判決
    結果不生影響，毋庸逐一論列，併此敘明。
七、據上論結，本件上訴為無理由，判決如主文。　
中　　華　　民　　國　　111 　年　　9 　　月　　14　　日
                  民事第五庭    
                      審判長法  官  賴劍毅
                            法  官  陳君鳳
                            法  官  邱靜琪
正本係照原本作成。
不得上訴。
中　　華　　民　　國　　111 　年　　9 　　月　　21　　日

                            書記官  張淨卿